【裁判字號】    88,訴,1857
【裁判日期】    890822
【裁判案由】    給付貨款等
【裁判全文】
臺灣板橋地方法院民事判決                        八十八年度訴字第一八五七號
    原      告  濂宏五金有限公司
    法定代理人  乙○○
    訴訟代理人  楊肅欣律師
    複  代理人  孫立虹        .
                丙○○        .
    被      告  鳳揚系統整合股份
                有限公司              設台北縣三重市○○街三四號
    法定代理人  甲○○        .
    訴訟代理人  林家祺律師
                李兆環律師
右當事人間請求給付貨款事件，本院判決如左：
    主    文
被告應給付原告新台幣伍拾貳萬壹仟零伍拾柒元，及自民國八十八年十一月十六日起
至清償日止，按年息百分之五計算之利息。
訴訟費用由被告負擔。
    事    實
甲、原告方面：
    一、聲明：如主文所示。
    二、陳述：
    （一）緣被告於承攬桃園縣蘆竹鄉海湖長生電廠（以下簡稱系爭工程）期間，因
          工程施作之需，而由訴外人陳建章以被告名義向原告購買五金材料，貨款
          分別為八十八年一月：新台幣（以下同）二十三萬四千二百三十四元，八
          十八年二月：十七萬七千九百七十五元，八十八年三月：十萬三千九百十
          六元，八十八年四月：四千九百三十二元，四個月貨款共計為五十二萬一
          千零五十七元。詎被告迄今仍未給付分文貨款，經原告向其催討，竟以訴
          外人陳建章非被告公司員工為由，拒絕付款；而不論訴外人陳建章是否為
          被告公司員工，陳建章確係以被告公司名義向原告購買材料，倘陳建章並
          無代理權，何以被告曾對陳建章向原告購買五金材料一節，以支票支付二
          次貨款，是被告應依表見代理之規定，對原告負授權人之責任。為此爰依
          買賣之法律關係，提起本件訴訟。
    （二）對被告抗辯之陳述：
      １、被告抗辯與陳建章間只有承攬關係而無雇傭關係，但此項主張只是證明被
          告與訴外人陳建章之內部法律關係，並不足以否認訴外人陳建章以被告名
          義向原告購買材料之外部法律關係事實。所謂承攬乃當事人約定，一方為
          他方完成一定之工作，他方俟工作完成，給付報酬之契約。故承攬之形式
          ，有單純完成一定之工作者，有連工帶料施作者，縱被告與訴外人陳建章
          間有承攬關係，亦屬由陳建章單純完成一定工作之承攬關係。
      ２、被告以久川消防安全設備有限公司（以下稱久川公司）八十九年一月十日
          久自一一○號函之內容，遽認訴外人陳建章係連工帶料向被告承攬系爭工
          程；惟該函僅可證明久川公司與被告間之契約關係，至於訴外人陳建章與
          被告間之契約內容尚待認定，且久川公司在該函中說明其提供「消防器材
          、電管、水管及其五金材料」給被告，核其性質均為將附合於系爭工作物
          上之物品，似不包括承攬人施工所需之工具設備，而訴外人陳建章以被告
          名義向原告所訂之貨品，多屬耐久性工具，依久川公司與被告間之契約，
          該等工具本非由久川公司負責提供，既非由久川公司提供，自應由被告提
          供，由此可知，訴外人陳建章以被告名義訂購工具設備並非無據。
      ３、被告於八十七年十月、十一月分別簽發面額七萬一千二百九十四元及十八
          萬一千四百三十一元支票，以給付貨款，倘被告不承認訴外人陳建章以其
          名義向原告購買材料，為何給付貨款？足證被告確有授權訴外人陳建章以
          其名義與原告為買賣行為。被告雖辯稱其於八十七年十月、十一月所開立
          之支票為跳開發票之性質，並不代表訴外人陳建章有代理被告之權限，然
          若如被告所稱陳建章之工程款係直接由久川公司之付，與被告無關，則本
          案中就算要以「縮短給付」、「跳開發票」之方式給付貨款，該支票之抬
          頭亦應為久川公司而非被告，可見被告所開支票，單純係為清償其對原告
          所積欠之貨款；又若該二張支票確係被告為縮短給付、跳開發票所簽發，
          則因訴外人陳建章直接向久川公司請領工程款，此筆款項勢必須自久川公
          司對訴外人陳建章之工程款中扣除。換言之，被告除原本可向久川公司請
          領之八十二萬元外，應尚可向久川公司請領其為訴外人陳建章跳開發票而
          支出之二十五萬二千七百二十四元，而訴外人陳建章得向久川公司請領之
          款項則應從原本之七百三十八萬元，扣掉二十五萬二千七百二十四元，變
          為七百十二萬七千二百七十六元才對；但被告及久川公司所發之函完全未
          提及此項付款或扣款之事，足見根本沒有所謂「縮短給付」、「跳開發票
          」之問題。況若被告確有跳開發票一節，且訴外人陳建章之部分工程款亦
          確由被告支付，則被告匯入訴外人陳建章帳戶之款項，其總數應扣除二十
          五萬二千七百二十四元才對，此部分非不能舉證，且與本案中訴外人陳建
          章是否有代理被告之權限息息相關（若被告在匯給訴外人陳建章之款項中
          並未扣除該二支票總數，即代表該二張支票係被告為履行自己給付貨款之
          義務而開立，即可推知被告至少有默示授權予訴外人陳建章代理權之意思
          ），今被告對該二張支票不爭執其形式之真正，則被告是否確屬縮短給付
          之性質即應由被告負舉證之責。
      ４、至被告以其勞工保險卡上無訴外人陳建章名字，進而導出陳建章無代理權
          之結論，實屬無據。
      ５、又若被告未曾授予訴外人陳建章代理權，被告對於訴外人陳建章之行為，
          亦應依民法第一百六十九條表見代理之規定負責，蓋被告與訴外人陳建章
          之內部關係如何，是否有所謂「跳開發票」情形，原告無從得知，就原告
          立場而言，只知在買賣契約成立時，訴外人陳建章係以被告之名義訂貨，
          而之後被告亦開立以自己名義為抬頭之支票清償貨款，至八十八年一月以
          後之貨款未受清償，係屬債務不履行之問題，與買賣契約之成立有無表見
          代理情形無涉；又被告台北橋郵局第三○四號存證信函，乃係回覆原告大
          園果林郵局第五十四號存證信函而發，而後者寄發之時間為八十八年六月
          五日，是時兩造間之買賣契約早已成立多時，而在此之前，被告亦早已自
          己之支票清償原告之貨款，可見被告並未在「知他人表示為其代理人」時
          ，及時表示「堅決反對」之意思。另被告向原告買受之八十七年十月份貨
          品，被告遲至八十八年二月二十二日方入帳，八十七年十一月份之貨款亦
          至八十八年三月三十一日始入帳，試問原告如何「按月請款」？如係原告
          按月請款而不出貨，被告承攬之工程豈不因欠缺零組件而停工，且寄發票
          請款只是實務上行使權利之一種程序，兩造既未約定何時可以請款，或一
          個月僅能請款一次，則原告縱使一個月請款三次，亦不違法。由是，原告
          是否按月請款？既未收到款項為何出貨？與訴外人陳建章是否以被告名義
          與原告為買賣行為根本無涉，從而被告亦不得據此謂原告「因重大過失而
          不知陳建章無權代理之事實」，是其抗辯顯無理由。
    三、證據：提出濂宏五金有限公司應收帳款明細影本十份、濂宏五金有限公司出
        貨單影本二百二十六份、支票影本一份、對帳單影本八份、銀行存摺影本一
        份、發票影本四份為證。
乙、被告方面：
    一、聲明：駁回原告之訴。
    二、陳述：
    （一）緣長生火力發電廠消防工程原由久川公司輾轉承包取得，被告再於八十七
          年向久川公司承攬系爭工程，承攬報酬為八百二十萬元，但上開承攬條件
          必須由久川公司提供所有材料，而被告僅負責施工。
    （二）嗣被告向久川公司承攬取得系爭工程施作權後，即以七百三十八萬元轉包
          予小包即訴外人陳建章施作（按：即八百二十萬元扣除一成百分之十後之
          金額），經訴外人陳建章口頭同意上開總價後，即由訴外人陳建章實際現
          場施工，由於與訴外人陳建章之約定中，特別言明被告在系爭工程之義務
          為「工程管理與連繫」，被告之酬金即為八百二十萬元之一成即八十二萬
          元，除此之外，被告並無義務再自行出資添購任何器材；而訴外人陳建章
          承攬後，在實際施工中，久川公司即依約定採購相關材料至工地供訴外人
          陳建章施作，因訴外人陳建章為個人非專業工程公司，本身無任何設備，
          因此訴外人陳建章分別在施工前及施工中之八十七年十月、十一月，以自
          己名義向原告訂購相關五金，嗣原告向訴外人陳建章請款時，陳建章因無
          周轉之現金且以其個人無法抵稅為由，遂央求被告依工程界縮短給付、跳
          開發票之習慣，先以預付工程款之方式，代其支付貨款，被告同意後即開
          票代其支付二十五萬二千六百七十九元予原告（分二筆，一次為七萬一千
          二百四十九元，另一次為十八萬一千四百三十元）；而訴外人陳建章在系
          爭工程之尾款（一百五十九萬六千元）親筆簽名之請款單上有：「稅：百
          分之五」字樣，且上開尾款亦由訴外人陳建章逕向上包久川公司領款，並
          由訴外人陳建章借牌之曨盛企業社跳開發票予久川公司，此亦可證明訴外
          人陳建章為獨立包商，亦同時證明「跳開發票」確為工程界之習慣。質言
          之，原告多次主張被告有支付八十七年十月、十一月之貨款云云，亦為縮
          短給付跳開發票之產物，不得據此即認被告有授權予訴外人陳建章代理權
          。
    （三）另依被告寄發予原告台北橋郵局第三○四號存證信函之內容觀之，被告已
          明示未曾授代理權予訴外人陳建章，而原告遲至八十八年六月五日始通知
          被告訴外人陳建章無權代理之事實，是時，不但訴外人陳建章與原告之交
          易行為早已完成多時，且被告亦即以前開存證信函表示堅決之反對，故被
          告應不生表見代理之問題。另系爭貨款之出貨月份分別為八十八年一月至
          四月，既是按月請款，何以一月份款項未收到，二月份又陸續出貨，三、
          四月又不拒絕出貨，而一直延到同年六月才請求支付貨款？原告既然是按
          月請款，為何原告於八十八年三月一日、三月二日及三月三日，在三月份
          之一週內連續簽發了三張發票，且金額將近五十萬元，不禁令人質疑，為
          何系爭貨款積欠數月不先清償，卻又在七日內簽發與系爭貨款數額相差無
          機之三張發票？由是，原告根本未按月請款，在系爭貨品之買受人即訴外
          人陳建章不給付貨款時，又不調查或留心該訴外人陳建章之身份、資力以
          保障自己權利，仍然繼續出貨，甚至在訴外人陳建章不支付八十八年一月
          至四月之欠款時，又在三月份七天內火速簽發幾乎與欠款同額之發票，原
          告絕不能規避其因重大過失而不察訴外人陳建章無權代理之事實，被告自
          得以原告就其不知訴外人陳建章無權簽發被告發票確有重大過失一節對抗
          原告。
    （四）又訴外人陳建章孓然一身所欠設備仍多，且自恃日後尚有七百三十八萬元
          工程款可領，仍持續以自己名義向原告叫貨，由於被告賺一成酬金須負責
          系爭工程之管理與連繫，被告公司員工陳盈隆因此經常出入工地，故偶有
          一、二次工地人員不在或不便時，被告公司員工陳盈隆曾經代收原告所送
          貨品以利施工進行，係基於工程管理之職責，且認為係久川公司依約送貨
          過來（久川公司亦向原告購貨）代為簽收，並無其他涵意。
    （五）本件由於至八十八年四月份止，訴外人陳建章之工程款業已直接向久川公
          司領取完畢，訴外人陳建章已無工程款可扣，因此當陳建章於八十八年五
          月提出原告一口氣於同年三月份開出之四張貨款請款單，央求被告比照八
          十七年十月、十一月之縮短給付模式付款時，遭被告嚴拒，嗣後原告發存
          證信函催告時，被告亦回函澄清訴外人陳建章非被告公司員工，無代為付
          款之義務，致原告提起本訴。
    三、證據：提出八十八年八月十日台北橋郵局存證信函第三○四號函影本一份、
        鳳揚系統整合股份有限公司全體員工勞工保險卡影本四份、八十八年六月五
        日大園果林郵局存證信函第五四號函影本一份、久川公司八十九年元月十日
        久字第○一一○號函影本一份、訴外人陳建章簽名之系爭工程尾款請款單影
        本一份、系爭工程尾款統一發票影本一份。
丙、本院依職權訊問證人陳建章、吳世陽。
        理  由
一、本件原告起訴主張：被告於承攬系爭工程期間，因工程施作之需由訴外人陳建章
    以被告公司名義，向原告購買五金材料，貨款金額共計五十二萬一千零五十七元
    。詎被告至今仍未給付分文貨款，經原告向被告催討，被告竟以訴外人陳建章非
    被告公司員工為由，拒絕付款，陳建章雖無代理權，惟陳建章以被告名義向原告
    所購買之五金材料，被告曾以支票支付二次貨款，被告依表見代理之規定，對原
    告應負授權人之責任。為此爰依買賣之法律關係，訴請被告給付原告貨款五十二
    萬一千零五十七元，及自起訴狀繕本送達之翌日起至清償日止，按年息百分之五
    計算之利息。被告則以：其向久川公司承攬系爭工程，取得工程施作權後，即以
    七百三十八萬元轉包予訴外人陳建章，且被告與上包久川公司已事先約定僅負責
    施工，不負責任何材料，被告自無義務出資添購任何器材。而訴外人陳建章承攬
    系爭工程後，陳建章因無周轉之現金並以其個人無法抵稅為由，央求被告依工程
    界縮短給付跳開發票之習慣，先以預支工程款之方式代為支付貨款，被告同意後
    即開票代陳建章支付共二十五萬二千六百七十九元予原告。另由於被告將系爭工
    程轉包予訴外人陳建章賺取一成酬金，須負責系爭工程之管理與連繫，故被告公
    司員工陳盈隆經常出入工地，則偶有一、二次工地人員不在或不便時，被告公司
    員工陳盈隆代為簽收原告所送貨品以利施工進行，並無其他涵義。又被告曾以存
    證信函告知原告，被告並未授予代理權予訴外人陳建章，且堅決表示反對陳建章
    之代理行為，故被告不生表見代理之問題。又被告既未按月請款，在訴外人陳建
    章未給付貨款時，又不調查或留心訴外人陳建章之身份、資力以保障自己權利，
    仍繼續出貨予陳建章，原告就其不知訴外人陳建章無權簽發被告之發票有重大過
    失，被告自無表見代理責任等語置辯。
二、原告主張之前揭事實，業據提出濂宏五金有限公司應收帳款明細影本十份、濂宏
    五金有限公司出貨單影本二百二十六份、支票影本一份、對帳單影本八份、銀行
    存摺影本一份及發票影本四份為證；惟被告否認其應依表見代理之規定，須對原
    告負授權責任，並以前揭情詞置辯。則本件所應審酌者為，被告就訴外人陳建章
    以被告名義向原告訂貨之行為應否負表見代理責任？
三、被告抗辯其向久川公司承攬取得系爭工程施作權後，即以七百三十八萬元轉包予
    小包訴外人陳建章云云。經查：被告以系爭工程轉包予訴外人陳建章，係以證人
    即被告公司員工陳盈隆於本院審理時證稱：被告確實向久川公司承攬系爭工程，
    當時談好的工程款總額是八百二十萬元，由被告抽一成，其餘係訴外人陳建章的
    工程款。被告向久川公司只有包工並未包消防材料料，消防材料是由久川公司提
    供，原告所請求的貨款是所有工人所用的工具、器材，而不是消防材料，該消防
    材料是由久川公司提供，因為原告所請求的貨款是工人所用的器具及器材，該器
    具及器材應由陳建章付款，且陳建章亦同意由其付款等語（參見第一六四、二一
    五頁）為其論據。然證人陳盈隆之上開證言，為證人陳建章於本院審理時所否認
    ，並證稱：伊自己有開公司，但被告亦有僱用我，薪水是日薪三千元，不帶設備
    、不帶五金、不帶工具，伊只是做工不包括材料；原先被告與伊洽談承攬系爭工
    程之合約時，本來約定總工程款減一成為伊工程款，但事後因為請款條件太苛，
    所以沒有簽合約，伊就系爭工程施工之薪水是陳盈隆拿到工地現場來發，伊領到
    的六百多萬元都是工資，伊只負責施工，不負責提供施工器具，且在施工的過程
    因為沒有材料，所以由陳盈隆自行購買材料交由伊施工，假若伊與被告有承攬合
    約，陳盈隆就不會去購買材料了，故伊不同意陳盈隆所說施工器具要由伊付款等
    語（參見第一六二、一六三、一九一、一九二頁）。另衡情，被告向上包久川公
    司承攬系爭工程時，既訂立有工程合約書，有工程合約書影本一份附卷可憑，卻
    於轉包系爭工程予證人陳建章時，僅以口頭約定，未簽立任何書面協議，顯與情
    理有違。又證人即久川公司總經理吳世陽於本院審理時雖證稱：久川公司八十九
    年元月十日久字第○一一○號函文內容所指，被告將系爭工程轉包予陳建章，是
    因為陳建章曾跟伊講，有總工程款一成之管理費給陳盈隆，其餘由陳建章自己負
    責，伊就認為被告與陳建章間有承攬關係，伊並未看到被告與陳建章間有承攬契
    約等語（參見第二九五頁），然此僅係證人吳世陽個人憶測之詞，尚不足證明被
    告與證人陳建章間有承攬關係。此外，被告復未能提出其他證據以資證明其與證
    人陳建章間有何承攬關係，自難認證人陳盈隆之證言可採，足見被告此部分抗辯
    不足採信，應認被告並未將系爭工程轉包於證人陳建章。
四、被告抗辯其與上包久川公司已事先約定僅負責施工，不負責任何材料，是被告並
    無義務出資添購任何器材云云。然依據被告與久川公司所訂立之系爭工程工程合
    約書第七條規定：「所有器具除本合約另有規定者外，概由乙方（即被告）自辦
    ，甲方（即久川公司）提供預置場地，柴油發電機（五○ＫＶＡ）一部，貨櫃屋
    以儲存加工甲方之器材及五金零料。」，及證人吳世陽於本院審理時所證：被告
    與久川公司所訂立之工程合約，是將系爭工程委由被告承辦，依合約第七條規定
    ，所有器具是指施工的工具及消耗品，由被告自己辦理等語（參見第二九五頁）
    。則系爭工程所需施工之工具及消耗品，須由被告自辦，且被告並未將系爭工程
    轉包與訴外人陳建章，已如前述，則系爭工程所需施工之工具及消耗品，應由被
    告負責，堪予認定。
五、按以自己行為表示以代理權授與他人，或知他人表示為其代理人而不為反對之表
    示者，對於第三人應負授權人之責任，但第三人明知其無代理權或可得而知者，
    不在此限，民法第一百六十九條定有明文。經查：證人陳建章係以被告名義向原
    告購買五金材料等情，業據證人陳建章於本院審理時證述明確，縱使被告並無授
    權陳建章以被告名義向原告訂貨，然被告確曾於八十七年十月、十一月開立以被
    告為發票人，原告為受款人，面額共計二十五萬二千七百二十四元之二張支票，
    以給付原告貨款二十五萬二千七百二十四元等情，此有兩造所不爭執之對帳單影
    本及支票影本各一份附卷可參，且被告法定代理人之父亦為被告之員工即證人陳
    盈隆，曾於八十八年一月及三月，三次在原告已載明客戶名稱「鳳揚系統整合股
    份有限公司」之出貨單上簽收等情，有出貨單影本三份（參見第五二之一、第一
    一八之一、第一二四之一頁）附卷可按，是從被告以其名義開立二張支票面額共
    計二十五萬二千七百二十四元，給付原告本件部分貨款，及被告法定代理人之父
    亦為被告員工即證人陳盈隆曾在原告送貨予被告之出貨單上簽收等情觀之，則由
    被告及被告法定代理人之父亦為被告員工即證人陳盈隆之前揭行為，足以表示被
    告以代理權授予陳建章，揆諸前揭明文，被告自應對原告負授權人之責任。
六、被告抗辯其給付二筆貨款予原告，係因證人陳建章向原告訂貨後，無力支付貨款
    ，遂央求被告依工程界縮短給付跳開發票之習慣，先以預付工程款方式，由被告
    代陳建章支付貨款與原告，並非被告給付原告之貨款云云。經查：被告於八十七
    年十月、十一月曾開立二張支票，分別給付七萬一千二百九十四元及十八萬一千
    四百三十一元貨款予原告，業已如前所述，且證人陳建章並未要求被告跳開發票
    縮短給付，該二筆款項係被告向原告叫器材所付之貨款，自應由被告自己負責等
    情，業據證人陳建章證述在卷（參見第二九五頁）。再者，倘確係被告以縮短給
    付跳開發票方式代證人陳建章支付貨款，則因證人陳建章直接向久川公司請領工
    程款，此筆款項勢必須自久川公司對陳建章之工程款中扣除；亦即被告除原本可
    向久川公司請領之八十二萬元外，應尚可向久川公司請領其為陳建章跳開發票而
    支出之二十五萬二千七百二十四元，而陳建章得向久川公司請領之款項則應從原
    本之七百三十八萬元，扣掉二十五萬二千七百二十四元，變為七百十二萬七千二
    百七十六元，方符被告所稱以「縮短給付」、「跳開發票」方式替陳建章代付貨
    款予原告；且從久川公司八十九年元月十日久字第○一一○號函文內容觀之（參
    見第一九九頁），亦見證人陳建章將系爭工程款七百三十萬元全部領走，被告及
    久川公司並未將陳建章要求被告以縮短給付跳開發票代付之貨款二十五萬二千七
    百二十四元部分扣除，足認被告此部分之抗辯，顯與事實不符，且被告並未提出
    任何公司帳冊或相關證據以實其說，自難認被告有以縮短給付跳開發票之方式，
    代證人陳建章給付貨款之情事。是被告此部分抗辯，不足採信。
七、被告另辯稱其曾以存證信函告知原告被告未曾授代理權予訴外人陳建章，且堅決
    表示反對陳建章之代理行為，故被告應不生表見代理之問題。又原告既未按月請
    款，在訴外人陳建章不給付貨款時，又不調查或留心該訴外人陳建章之身份、資
    力以保障自己權利，仍然繼續出貨，原告就其不知訴外人陳建章無權簽發被告之
    發票有重大過失，被告自無表見代理責任云云。經查：被告於八十八年八月十日
    所發台北橋郵局第三○四號存證信函，係為回覆原告於八十八年六月五日所發大
    園果林郵局第五四號存證信函，此有存證信函影本二份附卷可稽，是時系爭貨品
    之買賣契約早已完成多時，且在此之前，如前所述，被告曾簽發二張支票給付貨
    款予原告，及被告法定代理人之父亦為被告之員工陳盈隆，曾在原告送貨予被告
    之出貨單上簽收，足以表示被告以代理權授與陳建章，被告自應對原告負授權人
    之責任。另發票請款係為原告所得行使之權利，原告與系爭貨品之買受人被告間
    既未約定請款方式，則原告縱使一個月內請款三次，亦無何違法悖情之處。自難
    以原告未按月請款即遽認抗辯原告因重大過失而不知陳建章無權代理，足見被告
    此部分之抗辯，亦不足採信。
八、縱上，足見被告之抗辯均不足採信，應認原告主張之事實為真正，是被告自應對
    原告負授權人之責任。從而，原告本於買賣之法律關係，請求被告給付五十二萬
    一千零五十七元，及自起訴狀繕本送達之翌日即八十八年十一月十六日起至清償
    日止，按年息百分之五計算之法定利息，為有理由，應予准許。
九、本件事證已臻明確，兩造其餘主張及舉證，核與本件判決結果不生影響，爰不一
    一論述，附此敘明。
十、據上論結，本件原告之訴為有理由，依民事訴訟法第七十八條，判決如主文。
中      華      民      國    八十九    年      八      月    二十二    日
                                臺灣板橋地方法院民事第一庭
~B法      官  許麗華
右正本證明與原本無異。
如不服本判決，應於判決送達後廿日內，向本院提出上訴狀。
中      華      民      國    八十九    年      八      月      二十四  日
~B法院書記官  黃美雲


司法院資訊處製作；財團法人民間司法改革基金會備份。
